臺灣新北地方法院民事裁定
110年度消債職聲免字第192號
聲  請  人  王子嘉  
代  理  人  林蔚芯律師(法扶)
相  對  人  良京實業股份有限公司

法定代理人  平川秀一郎住同上


上列當事人聲請消費者債務清理事件，本院裁定如下：
    主  文
債務人甲○○應予免責。
    理  由
一、按法院為終止或終結清算程序之裁定確定後，除別有規定外
    ，應以裁定免除債務人之債務；法院裁定開始清算程序後，
    債務人有薪資、執行業務所得或其他固定收入，扣除自己及
    依法應受其扶養者所必要生活費用之數額後仍有餘額，而普
    通債權人之分配總額低於債務人聲請清算前2年間，可處分
    所得扣除自己及依法應受其扶養者所必要生活費用之數額者
    ，法院應為不免責之裁定。但債務人證明經普通債權人全體
    同意者，不在此限；債務人有下列各款情形之一者，法院應
    為不免責之裁定。但債務人證明經普通債權人全體同意者，
    不在此限：㈠於7年內曾依破產法或本條例規定受免責。㈡故
    意隱匿、毀損應屬清算財團之財產，或為其他不利於債權人
    之處分，致債權人受有損害。㈢捏造債務或承認不真實之債
    務。㈣聲請清算前2年內，因消費奢侈商品或服務、賭博或其
    他投機行為，所負債務之總額逾聲請清算時無擔保及無優先
    權債務之半數，而生開始清算之原因。㈤於清算聲請前1年內
    ，已有清算之原因，而隱瞞其事實，使他人與之為交易致生
    損害。㈥明知已有清算原因之事實，非基於本人之義務，而
    以特別利於債權人中之1人或數人為目的，提供擔保或消滅
    債務。㈦隱匿、毀棄、偽造或變造帳簿或其他會計文件之全
    部或一部，致其財產之狀況不真確。㈧故意於財產及收入狀
    況說明書為不實之記載，或有其他故意違反本條例所定義務
    之行為，致債權人受有損害，或重大延滯程序，消費者債務
    清理條例（下稱消債條例）第132條、第133條、第134條分
    別定有明文。又消債條例之立法目的，在於使陷於經濟上困
    境之消費者，得分別情形依該條例所定重建型債務清理程序
    （更生）或清算型債務清理程序（清算）清理債務，藉以妥
    適調整其與債權人及其他利害關係人之權利義務關係，保障
    債權人之公平受償，並謀求消費者經濟生活之更生機會，從
    而健全社會經濟發展；消費者依清算程序清理債務，於程序
    終止或終結後，為使其在經濟上得以復甦，以保障其生存權
    ，除另有上述消債條例第133條、第134條所規定不予免責之
    情形外，就債務人未清償之債務採免責主義（消債條例第1
    條、第132條立法目的參照）。
二、本件聲請意旨略以：聲請人自民國107年間因公司組織縮編
    而於107年2月8日離職，嗣因憂鬱症復發無法工作，自107年
    3月起即無工作收入，亦無其他收入，目前每月支出為新臺
    幣（下同）11,696元，聲請人每月必要支出及未成年子女扶
    養費均由其配偶全部負擔，故聲請人並不符合消債條例第13
    3條規定之不免責事由，亦無消債條例第134條各款之不免責
    事由。為此，爰依消債條例第133條、第134條規定聲請裁定
    免責等語。
三、本件聲請人即債務人甲○○前於109年8月27日由本院民事執行
    處依職權轉入清算程序，經本院以109年度消債清字第181號
    裁定自110年2月26日開始清算程序，嗣經本院司法事務官以
    110年度司執消債清字第35號進行清算程序，執行法院於將
    清算財團之財產製作分配表，並將執行清償所得金額分配予
    各債權人及公告後，即為清算程序終結，於110年9月11日裁
    定終結清算程序並確定在案等情，業據本院調取上開債務清
    理事件相關卷宗核閱屬實。依消債條例第132條規定，本院
    今以110年度消債職聲免字第192號聲請免責事件進行債務人
    應否免責之審理。
四、又本院為審酌債務人是否有消債條例第133條、第134條、第
    135條之情事，即聲請人是否應准予免責，本院先於110年10
    月22日以新北院賢民立110年度消債職聲免字第192號函，分
    別通知相對人即全體債權人就本院應否裁定聲請人免責乙節
    陳述意見，復經本院通知債務人及全體債權人於111年3月24
    日到院陳述意見，債權人未到庭陳述，並以書狀表示不同意
    聲請人免責（見本院卷第45頁至第50頁）。而上開債權人具
    狀表示之意見如下：
  ㈠良京實業股份有限公司：不同意免責，債務人於更生程序中
    有隱匿財產之行為，導致更生程序無法進行而轉為清算程序
    ，應有消債條例第134條第2、8款之不免責事由，請鈞院依
    法調查債務人是否具有消債條例第133條及第134條各款不免
    責事由等語。
五、經查：
  ㈠按法院裁定開始清算程序後，債務人有薪資、執行業務所得
    或其他固定收入，扣除自己及依法應受其扶養者所必要生活
    費用之數額後仍有餘額，而普通債權人之分配總額低於債務
    人聲請清算前2年間，可處分所得扣除自己及依法應受其扶
    養者所必要生活費用之數額者，法院應為不免責之裁定，消
    債條例第133條定有明文。從而，審認本件聲請人是否有消
    債條例第133條所定不應予免責之事由，即應符合「於清算
    程序開始後債務人有薪資、執行業務所得或其他固定收入，
    扣除自己及依法應受其扶養者所必要生活費用之數額後仍有
    餘額」及「普通債權人之分配總額低於債務人聲請清算前2
    年間，可處分所得扣除自己及依法應受其扶養者所必要生活
    費用之數額」此兩要件。
  ㈡本件債務人無消債條例第133 條所定不予免責之情形：
    本件債務人前依消債條例規定，向本院聲請清算，經本院裁
    定自110年2月26日上午11時起開始清算程序，是依消債條例
    第133條前段為不免責裁定之審查時，應以自本院裁定開始
    清算時起至裁定免責前之期間，認定聲請人有無薪資、執行
    業務所得或其他固定收入，扣除自己及依法應受其扶養者必
    要之生活費用數額後仍有餘額，而普通債權人之分配總額低
    於債務人聲請清算前2年間，可處分所得扣除自己及依法應
    受其扶養者所必要生活費用之數額者之情形。經查，債務人
    於裁定清算後迄今，自陳因憂鬱症復發，自107年3月起迄今
    均無工作收入，每月必要支出11,696元及未成年子女扶養費
    均由其配偶負擔等語，業據提出夏凱納生活診所診斷證明書
    為證（見本院卷第117頁），核與本院依職權函查聲請人迄
    今勞工保險資料顯示聲請人於107年2月9日退保後即無投保
    紀錄、稅務電子閘門資料查詢表相符（見本院卷第51頁至第
    72頁），綜合上開情形，核與債務人所述情節相符，堪以認
    定。則本院審酌聲請人現並無工作收入，其每月收入扣除自
    己所必要生活費用之數額後，並無剩餘，核與消債條例第13
    3條所定「於清算程序開始後，債務人有薪資、執行業務所
    得或其他固定收入，扣除自己及依法應受其扶養者所必要生
    活費用之數額後仍有餘額」之要件即有未合，則該條所定本
    件「普通債權人之分配總額是否低於債務人聲請清算前2年
    間，可處分所得扣除自己及依法應受其扶養者所必要生活費
    用之數額」之要件自無庸再予審酌。從而，本件債務人無消
    債條例第133條所定不予免責之情形，應堪認定。
  ㈢債務人亦無消債條例第134 條各款所定應不予免責之事由：
  ⒈按債務人故意於財產狀況、收入說明書為不實之記載，或有
    違反本條例第9條第2項到場義務、第41條出席及答覆義務、
    第81條第1項提出財產狀況及收入說明書及債權人、債務人
    清冊義務、第82條第1項報告義務、第89條生活儉樸及住居
    限制義務、第101條提出清算財團書面資料義務、第102條第
    1項移交簿冊、文件及一切財產義務、第103條第1項答覆義
    務、第136條第2項協力調查義務等，勢必影響清算程序之進
    行，為使債務人盡其法定義務，俾清算程序順利進行，亦不
    宜使債務人免責，此觀消債條例第134條第8款立法理由甚明
    。又債務人違反第8款所列法定真實陳述、提出、答覆、說
    明、移交、生活儉樸、住居限制及協力調查等義務，須造成
    債權人受有損害，或對於程序順利進行發生重大影響，法院
    始應為不免責之裁定（消債條例第134條第8款修正理由參照
    ）。
  ⒉債權人雖主張債務人經本院裁定開始更生程序後，經本院通
    知限期提出清算財產及盡力清償之更生方案，惟債務人未提
    出盡力清償之更生方案，致本件更生程序無法繼續進行，即
    有隱匿財產之行為及違反消債條例所定義務云云，惟觀該條
    款96年7月11日立法理由及107年12月26日修正理由即明。準
    此，債務人於更生程序中縱有違反消債條例所定義務之行為
    ，如不是重大影響清算程序之進行，自非可適用消債條例第
    134條第8款規定裁定不免責。如前所述，債務人於本院更生
    程序中，縱有調查程序未到庭，或未依限提出盡力清償之更
    生方案，致本件更生程序無法繼續進行，有消債條例第53條
    第5項所定債務人未依限提出更生方案及同條例第56條第2款
    所定不遵守法院命令之事由，然僅能認有影響更生程序之進
    行，尚難認有違反消債條例所定義務（上開說明所列舉之義
    務）致重大影響清算程序之進行，又前開債權人未提出任何
    其他相當之證據，資以證明債務人有何符合消債條例第134
    條第8款所定不免責事由之情事，則前開債權人此部分之主
    張，即難憑採。
  ⒊另就債權人請求本院調查債務人是否有消債條例第134條各款
    不免責事由並主張本件不應裁定免責等語，惟消債條例關於
    清算程序係以免責主義為原則，不免責為例外，倘債權人主
    張債務人有消債條例第134條各款所定不免責事由，自應由
    債權人就債務人有合於上開各款要件之事實，舉證以實其說
    。而本件債權人既未具體說明或提出相當事證證明，本院復
    查無債務人有何消債條例第134條所列各款之不免責事由，
    自難認債務人債務人有應為不免責裁定之情形。是以，債權
    人所為前開主張，亦係屬無據。
六、據上論結，本件聲請人既經法院為終結清算程序之裁定確定
    ，復無消債條例第133 條、第134 條所定之不應免責情形存
    在，依首揭說明，應以裁定免除聲請人之債務，是本件聲請
    人應予免責，爰裁定如主文。　　
中　　華　　民　　國　　111 　年　　5 　　月　　31　　日
              民事第七庭    法　　　官　謝宜雯
上為正本係照原本作成
如不服本裁定，應於裁定送達後10日內，以書狀向本院提出抗告
，並繳納抗告費新臺幣1千元
中　　華　　民　　國　　111 　年　　5 　　月　　31　　日
                            書　記　官　劉德玉